臺灣臺南地方法院刑事判決　　　　　　 95年度重訴緝字第3號
公　訴　人　臺灣台南地方法院檢察署檢察官
被　　　告　丙○○
　　　　　　　　　　現另案
選任辯護人　蔡進欽　律　師
　　　　　　蘇正信　律　師
　　　　　　蔡弘琳　律　師
右列被告因殺人案件，經檢察官提起公訴 (八十八年度偵字第一
四二九九號、第一五０二三號、八十九年度偵字第三一三０號)
，本院判決如左：
    主  文
丙○○共同犯傷害罪，處有期徒刑壹年。
      事      實
一、丙○○綽號大象與甲○○及戊○○（王、黃二人業經判處無
    期徒刑確定）三人為朋友關係，於八十七年十二月廿三日凌
    晨四時廿分許，自台南市○○路○段三五號「路易十三ＫＴ
    Ｖ」飲酒作樂完畢，步出該店大門欲至鄰近之「都江堰ＫＴ
    Ｖ」再續攤飲酒時，適見前方周信雄、庚○○與乙○○三人
    ，亦步出該店正欲走向停車場，丙○○認出周信雄係之前喝
    過酒舊識，並知周信雄退休前，曾任教職，乃揚手向周信雄
    招呼：「老師要回去嗎？再見」。然周信雄因自前一日，即
    八十七年十二月廿二日下午起，已在台南市某餐廳，不斷飲
    用高梁酒，翌日即八十七年十二月廿三日凌晨，又在「路易
    十三ＫＴＶ」繼續暢飲高梁酒，迨步出該店大門時，已不勝
    酒力，而須庚○○、乙○○左右攙扶，始能行走，因此周信
    雄非但未理會丙○○招呼，反以台語「哭爸」回應。甲○○
    、丙○○與戊○○聞後，不滿周信雄回應態度，甲○○即持
    檳榔渣，擲向周信雄，雙方六人在該店前之代客泊車處，有
    短暫會談後，即各自散去。
二、惟丙○○、甲○○、戊○○三人散去後，即圍聚在計程車旁
    商談，丙○○心有未甘，遂提議教訓周信雄，乃共同基於傷
    害犯意聯絡，由丙○○走向周信雄身後，突出右腳踢其背部
    ，甲○○及戊○○亦分別趕上，由甲○○以左右手分別出拳
    ，毆打周信雄頭部四下，周信雄被擊後，即應聲倒地，甲○○再以右腳踹周信雄頭肩部位一下，戊○○隨即跑過來，以
    右腳踹倒地周信雄頭部二下，致周信雄受有頭部外傷。打完
    後，戊○○與丙○○、甲○○三人，又轉身去追打與周信雄
    同行友人庚○○（庚○○傷害部分，未據告訴）。嗣甲○○
    及戊○○二人，回頭見周信雄，已由地上勉力起身，步履尚
    未站穩，明知周信雄已因酒醉意識模糊，幾無反應能力，倘
    加以毆打，當有頹然倒地，致頭部重撞地面可能，而頭部為
    人體要害，倘遭受重擊，可能使人受創致死。惟甲○○及戊○○二人，於傷害行為實施中，因其前暴力情境，致心性轉
    兇，不甘罷手，認周信雄縱因痛毆斃命，亦不違背其本意，
    乃變更為殺人犯意，共同基於殺人犯意聯絡，由甲○○先快
    步上前，不顧周信雄已受重創，再出左拳毆打周信雄臉部，
    周信雄遭此毆擊，即應聲仰倒，後腦部位因而後仰重擊地面
    ，致不再動彈。甲○○全然不顧周信雄已有生命危險，亦不
    顧乙○○跪地哀求，仍再以右腳，猛踹周信雄胸部三下，並
    稱：你以為你是老大，給你死等語，戊○○亦趨前，以右腳
    猛踹周信雄頭部兩下，隨即戊○○與丙○○、甲○○三人，
    共乘計程車揚長離去。乙○○與庚○○趕緊將周信雄送醫急
    救，然延至八十七年十二月廿八日凌晨一時四十三分許，周
    信雄仍因頭部左、右顳外傷、顱頂部骨折，致顱內腦出血二
    百西西，不治死亡。丙○○嗣逃亡大陸地區，而於九十五年
    二月十六日在大陸地區經大陸公安逮捕，同年四月二十八日
    透過兩岸紅十字會依金門協議自大陸遣返馬祖，為警當場逮
    捕歸案。
三、案經周信雄配偶己○○告訴及臺南市警察局第四分局報請臺
    灣臺南地方法院檢察署檢察官偵查起訴。
    理  由
壹、程序事項（證據能力有無之認定）
一、按被告以外之人於審判外之言詞或書面陳述，除法律有規定
    者外，不得作為證據，刑事訴訟法第一百五十九條固定有明
    文。惟被告以外之人於審判外之陳述，雖不符同法第一百五
    十九條之一至之四之規定，而經當事人於審判程序同意作為
    證據，法院審酌該言詞陳述或書面陳述作成時之情況，認為
    適當者，亦得為證據。又當事人、代理人或辯護人於法院調
    查證據時，知有第一百五十九條第一項不得為證據之情形，
    而未於言詞辯論終結前聲明異議者，視為有前項之同意，此
    亦據同法第一百五十九條之五規定甚明，經查被告丙○○及
    辯護人於本院行準備程序及審理時，就證人庚○○、乙○○
    前於警詢、偵查迄本院言詞辯論終結前，未就上開證據之證
    據能力聲明異議，而本院審酌上開證據於陳述作成時之情況
    ，核無違法取證及證明力明顯過低之瑕疵，亦認為以之作為
    證據為適當。故依據上開規定，上開陳述自得為證據。又依
    新修正刑事訴訟法係於九十二年二月六日經總統公布施行，
    而同日公布施行之新修正刑事訴訟法施行法增訂第七條之三
    復規定：「中華民國九十二年一月十四日修正通過之刑事訴
    訟法施行前，已繫屬於各級法院之案件，其以後之訴訟程序
    ，應依修正刑事訴訟法終結之。但修正刑事訴訟法施行前已
    依法定程序進行之訴訟程序，其效力不受影響。」經查本件
    被告與戊○○、甲○○原經檢察官以八十八年度偵字第一四
　　二九九號、第一五０二三號、八十九年度偵字第三一三０號
    共同起訴，而經本院以八十九年度重訴字第六號審理，惟審
    理中，被告丙○○及甲○○經合法傳喚、拘提未到庭而通緝
    ，僅戊○○於八十九年九月八日經本院判決共同殺人，而處
    死刑，戊○○上訴臺灣高等法院臺南分院，經該院於八十九
    年十月三十一日以共同殺人判處無期徒刑，戊○○嗣再上訴
    最高法院，經該院於九十年二月二十日判決上訴駁回而確定
    。另同案被告甲○○部分嗣經通緝到案，於九十一年八月九
    日經本院以九十一年度重訴緝字第一號判處無期徒刑，甲○○上訴後，於九十二年一月九日經臺灣高等法院臺南分院判
    處無期徒刑，再經最高法院撤銷原判決發回臺灣高等法院臺
    南分院，經該院於九十二年五月十四日以九十二年度上重更
    (一)字第一七六號判處無期徒刑，嗣甲○○上訴，經最高法院
    於九十二年七月十日判決上訴駁回而確定，則庚○○、乙○○二人在歷次審理中作證，均在新修正刑事訴訟法施行前，
    依舊訴訟法法定程序踐行之訴訟程序，依上開規定，其效力
    不受新修正刑事訴訟法之影響。
貳、實體事項：
一、訊據被告丙○○就於上開時地與同案被告甲○○、戊○○二
    人共同出手毆打被害人周信雄一節，坦白承認，與證人庚○○及乙○○於警詢、偵查及法院審理時所證相符。又被告丙○○所辯並無殺人犯意一節，核與甲○○、戊○○二人於本
    院審理時所證最初係出於教訓之意而出手毆打被害人周信雄
    ，並無殺人之意等情相符，又被害人周信雄受有頭部外傷，
    亦有法醫研究所鑑定書（法務部法醫研究鑑定書法醫所醫
    鑑字第一二九六號）在卷可稽，故被告丙○○上開傷害犯行
    ，應堪認定。
二、公訴意旨雖以被告丙○○與甲○○、戊○○三人因不滿丙○○向被害人周信雄打招呼，周信雄不領情反喊「哭爸」之舉
    ，於案發現場之一輛計程車旁謀議後，竟共同基於殺人之犯
    意聯絡，分由丙○○先走向周信雄身後，突出右腳踢其背部
    ，甲○○隨即出雙拳毆打周信雄頭部四拳使之倒地，再以右
    腳踹周信雄頭部，戊○○繼以右腳踹周信雄頭部二下後，丙○○對戊○○與甲○○去追打庚○○未著後，見周信雄再站
    起來時（先起身坐在地上），甲○○又出左拳毆打周信雄臉
    部使之倒地，再以右腳踹其胸部三下，乙○○見狀，跪地向
    彼三人哀求不要再打，戊○○與丙○○二人非但一面拳毆、
    腳踹周信雄頭部、身體，一面揚言稱「你以為你是老大，給
    你死」，迨毆打、腳踹周信雄完畢後，丙○○、戊○○與甲○○三人始搭計程車離去（於同日凌晨四時三十分抵達永華
    路都江堰ＫＴＶ），乙○○與庚○○趕緊叫人將周信雄送醫
    急救，延至同年月二十八日凌晨一時四十三分許，周信雄因
    頭部左、右顳外傷、顱頂部骨折，致顱內腦出血二百ＣＣ而
    死亡，因認被告丙○○與甲○○、戊○○共犯殺人犯行云云
    。
三、按共同實施犯罪行為之人，在合同意思範圍內，各自分擔犯
    罪行為一部，相互利用他人行為，以達其犯罪之目的者，固
    應對於全部所生之結果，共同負責。但共同正犯，必須有意
    思之聯絡為必要，如實施犯罪時，一方意在殺人，一方意在
    傷害，即不能以其同時在場而令實施傷害者，亦負共同殺人
    責任；故共同正犯所以應對其他共同正犯所實施之行為負其
    全部責任者，以就其行為有犯意聯絡者為限，若他犯所實施
    之行為超越原計畫之範圍，而為其所難以預見者，則僅應就
    其所知之程度，令負責任，未可概以共同正犯論（最高法院
    九十年台上字第四八三號判決參照）。然查：
(一)、本件被告丙○○與被害人周信雄應屬舊識，此從本案之起因
    係被告丙○○先向被害人周信雄打招呼一情可知，足認被告
    丙○○、甲○○、戊○○三人原無深仇大恨，從而是否僅因
    被害人周信雄不領情反以「哭爸」一語回應被告丙○○打招
    呼之舉，即生殺人犯意，非無疑問。
(二)、再從原扣案錄影帶之勘驗結果觀之，被告丙○○與甲○○、
    戊○○三人於計程車旁固有一短時間之對話，惟該對話之內
    容，因當初錄影未能錄下聲音，自檢察官偵查、本院及上訴
    審歷次審理，均無從自此勘驗得知對話內容（該錄影帶經偵
    查機關於全案未確定前誤發還警局，經本院向警局要求檢送
    ，經回覆因保管不當不知下落，致本院無從再為勘驗，此有
    臺南市警察局第四分局九十六年一月二十二日函在卷）。再
    據被告丙○○所辯及甲○○、戊○○二人自警詢、偵查、歷
    次審理及至王、黃二人經判處無期徒刑確定發監執行而於本
    院審理時作證，均堅決否認該次對談係共同謀議殺害被害人
    周信雄，核與被告丙○○所辯係不滿被害人周信雄之回應，
    乃提議出手教訓被害人周信雄等語相符。雖王、黃二人本即
    為同案被告，渠等所證，雖有可能屬避重就輕之詞，然查王
    、黃二人就本案之殺人犯行如前所述，均已判決確定且發監
    執行，渠等所言已無使自己受刑事訴追之危險亦無迴護被告
    丙○○之必要，惟最重要者乃是，依據證據裁判原則，本院
    依卷內證據，如勘驗錄影帶及證人不論乙○○、庚○○或甲○○、戊○○所述均無從得出被告丙○○及甲○○、戊○○
    二人在該次對話中即生殺人犯意聯絡之確信。
(三)、再觀諸整個犯案過程，被告丙○○除率先以腳踢被害人背部
    之外，尚有多次機會得以加入毆打被害人周信雄之列，惟均
    未見另有任何毆打被害人周信雄行為，有臺灣高等法院臺南
    分院九十一年十月十八日、同年十一月廿七日、同年十二月
    廿六日勘驗筆錄在卷可憑（詳該院上訴卷四五、八四、八五
    、一一三、一一四頁），復有檢察官八十八年十一月廿五日
    勘驗筆錄以及原審九十一年六月廿日勘驗筆錄附卷可按（詳
    一四二九九號偵查卷四一頁、原審卷一三二頁），從而是否
    得以被告丙○○率先打人，即遽認其有殺人犯意，亦屬可疑
    。另雖亦可能認丙○○係利用同案被告甲○○及戊○○之毆
    打行為，以達其殺人目的，然依一般經驗法則，本案事自被
    告丙○○起，被告丙○○復事先發難率先毆打被害人周信雄
    ，且在尚有餘裕可以出手攻擊被害人周信雄之情況下，被告
    丙○○當無僅袖手旁觀之理，據此亦足認被告丙○○意在教
    訓被害人周信雄，而無致其於死地之犯意。
(四)、又據法醫研究所鑑定書所鑑定，本件被害人周信雄死因係頭
    部外傷所導致顱內出血死亡，而頭部外傷以左、右顳部為主
    ，骨折出現於顱頂部，腦間質出血點則出現在右額側。傷之
    成因應為鈍傷，受力面積較大，無特別器物之形狀，亦未出
    現挫裂傷。故可排除棍棒類所造成。而頭骨之骨折又顯示出
    頭部有受左、右壓力之結果，須考慮一受力，而另一側有支
    稱物所造成。現場若無特殊器物足以形成此一結果，則須考
    慮死者倒在地上被人以腳踢其頭部之情形，據此被害人周信
    雄之所以死亡，係因頭部遭受嚴重攻擊所致一節，應堪認定
    。然據偵查中及法院歷次現場錄影帶之勘驗結果觀之，被告
    丙○○除以腳踢被害人背部外，未見有其他攻擊被害人周信
    雄頭部之行為，足認被告丙○○腳踏之舉，要非被害人周信
    雄致死之原因。而被害人周信雄頭部之攻擊，均來自於同案
    被告甲○○及戊○○，而王、黃二人之攻擊，依整個犯案過
    程，亦可明顯分為二部分，前半部分為：由甲○○以左右手
    分別出拳，毆打周信雄頭部四下，周信雄被擊後，即應聲倒
    地，甲○○再以右腳踹周信雄頭肩部位一下，戊○○隨即跑
    過來，以右腳踹倒地周信雄頭部二下，隨即因被告丙○○與
    戊○○、甲○○三人，轉身去追打與周信雄同行友人庚○○
    而終了。後半部則起自甲○○及戊○○二人，回頭見周信雄
    ，已由地上勉力起身，步履尚未站穩，甲○○即快步上前，
    再出左拳毆打周信雄臉部，周信雄遭此毆擊，即應聲仰倒，
    後腦部位因而後仰重擊地面，致不再動彈後，仍再以右腳，
    猛踹周信雄胸部三下，戊○○亦趨前，以右腳猛踹周信雄頭
    部兩下，而完成後半部之攻擊行為，足認前半部分三人係基
    於傷害犯意，後半部甲○○及戊○○二人始心性轉惡，變更
    原傷害犯意為殺人犯意。又據上開法醫研究所鑑定結果，並
    未鑑定出被害人周信雄遭何次攻擊行為，始發生顱內出血二
    百ＣＣ之結果，致無從據為被告丙○○前半部攻擊行為僅發
    生傷害結果之依據，然依罪證有疑利於被告之原則，亦自不
    得因此遽認被告丙○○前半部之攻擊行為與被害人周信雄之
    死亡有相當因果關係，而使被告丙○○負殺人之責。況被害
    人周信雄於前半部攻擊行為完成後，尚能勉力起身，此從歷
    次勘驗筆錄可得而知，足認該次攻擊行為，尚未引發死亡之
    結果。
(五)、綜上所查，本件雖發生被害人周信雄死亡之結果，同案被告
    甲○○及戊○○亦均經法院以共同殺人犯行判處無期徒刑確
    定，然本院依卷內事證：被告丙○○並無殺人之動機，且僅
    出手一次，並在當時有許多下手機會之情形下，始終未持續
    追打被害人周信雄，唐、王、黃三人在計程車旁之協議，並
    無積極證據可證係三人共謀殺人，被害人周信雄遭攻擊之過
    程顯然可分為前後二部分及法醫研究所鑑定結果並無從證明
    被害人周信雄之死亡，係因何次攻擊行為所致。據此，被告
    丙○○因一時不滿，即出手傷人，固屬可惡，然依證據裁判
    原則，依公訴人所提證據，本院實無從得被告丙○○確有殺
    人犯意及犯行之心證，因認檢察官起訴被告丙○○涉犯殺人
    罪，尚有未洽。
四、核被告丙○○所為係犯刑法第二百七十七條第一項之傷害罪
    。起訴意旨認係犯刑法第二百七十一條第一項之殺人罪，尚
    有未洽，爰依法變更起訴法條。被告丙○○與甲○○、戊○○間就傷害犯行，具有犯意聯絡及行為分擔，應論以共同正
    犯。另按行為後法律有變更者，適用行為時之法律。但行為
    後之法律有利於行為人者，適用最有利於行為人之法律，刑
    法第二條第一項定有明文。又比較時應就罪刑有關之共犯、
    未遂犯、想像競合犯、牽連犯、連續犯、結合犯，以及累犯
    加重、自首減輕暨其他法定加減原因（如身分加減）與加減
    例比等一切情形，綜其全部罪刑之結果而為比較。查被告行
    為後，刑法已於九十四二月二日修正公布，並於九十五年七
    月一日生效施行，而就共同正犯部分：修正施行前刑法第二
    十八條之規定為：「二人以上共同實施犯罪之行為者，皆為
    正犯」，修正施行後之規定則為：「二人以上共同實行犯罪
    之行為者，皆為正犯」，揆諸本條之修正理由係為釐清陰謀
    共同正犯、預備共同正犯是否合乎正犯之要件，即共同正犯
    並未涵蓋陰謀及預備共同正犯。而本件被告係正犯，其犯行
    非屬陰謀、預備共同正犯。是被告行為後刑法第二十八條之
    修正，對於被告並無有利或不利之情形。另罰金部分：刑法
　　第三十三條第五款關於「罰金：一元以上」之規定，修正公
  　布為「罰金：新台幣一千元以上，以百元計算」，刑法法定
    本刑中列有罰金者，其法定最低度罰金因之提高，涉及科刑
    規範變更，自有新舊法比較之必要，比較結果，以舊法有利
    於行為人，應適用舊法規定，定其罰金部分之法定刑。爰審
    酌被告丙○○不顧對方年老體弱酒醉不醒人事，因一時不滿
    即於公眾場所聯合同伴出手傷人，全無法紀觀念，另下手之
    輕重等等一切情狀，量處如主文所示之刑。
據上論斷，應依刑事訴訟法第299條第1項前段，修正後刑法第2
條第1項前段、修正前刑法第28條、刑法第277條第1項，刑法施
行法第1條之1，判決如主文。
本案經檢察官丁○○到庭執行職務。
中　　華　　民　　國　　96　　年　　3　　月　　30　　日
 　　　      刑事第三庭  審判長法　官　鄧希賢
                               法  官  包梅真
                               法  官  張銘晃
以上正本證明與原本無異。
如不服本判決，應於判決送達後10日內，向本院提出上訴狀。
 　　　　　　　　　　　　　　　書記官　張宜柔
中　　華　　民　　國　　96　　年　　3　　月　　30　　日
附錄本案論罪科刑法條全文：
刑法第277條（普通傷害罪）
傷害人之身體或健康者，處3年以下有期徒刑、拘役或1千元以下
罰金。
犯前項之罪因而致人於死者，處無期徒刑或7年以上有期徒刑；
致重傷者，處3年以上10年以下有期徒刑。
